【裁判字號】    98,訴,3883
【裁判日期】    981231
【裁判案由】    偽造文書等
【裁判全文】
臺灣板橋地方法院刑事判決              98年度訴字第3883號
公  訴  人  臺灣板橋地方法院檢察署檢察官
被      告  乙○○
上列被告因偽造文書等案件，經檢察官提起公訴（98年度偵緝字
第1177號) ，被告於本院準備程序中就被訴事實為有罪之陳述，
經本院合議庭裁定由受命法官獨任進行簡式審判程序，判決如下
：
    主  文
乙○○共同行使偽造公文書，足以生損害於公眾及他人，處有期
徒刑貳年。未扣案偽造「臺灣臺中地方法院檢察署監管科」及「
金融帳戶財產證明申請書」公文書上偽造之「臺灣臺北地方法院
監管科」公印文各壹枚，均沒收。
    事  實
一、乙○○與真實姓名、年籍不詳，綽號「蔡隊長」及「阿明」
    之成年男子基於意圖為自己不法所有、行使偽造公文書及僭
    行公務員職權之犯意聯絡，先由「蔡隊長」於民國97年5 月
    15 日8時許，撥打電話予甲○○，向甲○○佯稱係臺灣臺中
    地方法院檢察署監管科人員，因甲○○之電話遭人冒用，需
    調查存款，要求甲○○提領金融機構帳戶內之款項交由法院
    保管云云，再由「阿明」將事先於不詳時地所偽造、分別蓋
    有臺灣臺北地方法院監管科公印文各乙枚之「臺灣臺中地方
    法院檢察署監管科」及「金融帳戶財產證明申請書」之公文
    書各乙紙交予乙○○。乙○○即持上開偽造公文書，於同日
    13 時 許，在臺北縣新莊市○○路48巷25號前，佯裝係臺灣
    臺中地方法院檢察署監管科人員，並出示上開偽造公文書交
    付甲○○而行使之，以取信於甲○○，使甲○○因此陷於錯
    誤，而交付新台幣（下同）190 萬元予乙○○，足生損害於
    甲○○、臺灣臺北地方法院及臺灣臺中地方法院檢察署。乙
    ○○得手後，隨即將該款項交付「阿明」，並朋分其中3 萬
    元。嗣甲○○發覺有異報警，經警採集上開偽造公文書上之
    指紋送請鑑定，發現與乙○○指紋檔案相符而循線查獲。
二、案經甲○○訴由臺北縣政府警察局新莊分局移送臺灣板橋地
    方法院檢察署檢察官偵查後提起公訴。
    理  由
一、程序方面：按除被告所犯為死刑、無期徒刑、最輕本刑為3
    年以上有期徒刑之罪或高等法院管轄第一審案件者外，於第
    一次審判期日前之準備程序進行中，被告先就被訴事實為有
    罪之陳述時，審判長得告知被告簡式審判程序之旨，並聽取
    當事人、代理人、辯護人及輔佐人之意見後，裁定進行簡式
    審判程序，刑事訴訟法第273 條之1 第1 項定有明文。經核
    ，本件被告乙○○所犯係死刑、無期徒刑、最輕本刑為3 年
    以上有期徒刑以外之罪，其於準備程序中就被訴事實為有罪
    之陳述，經法官告知簡式審判程序之旨，並聽取公訴人、被
    告之意見後，本院爰依首揭規定，合議裁定由受命法官獨任
    進行簡式審判程序，合先敘明。
二、訊據被告乙○○對於上揭事實坦承不諱，核與證人即被害人
    甲○○於警詢時指證之情節相符（見臺灣板橋地方法院檢察
    署98年度偵字第2612號卷第2 至6 頁），並有被害人提出偽
    造之「臺灣臺中地方法院檢察署監管科」及「金融帳戶財產
    證明申請書」影本各1 紙在卷可稽( 同上卷第17、18頁) ，
    且警方在上開偽造之公文書上所採集之指紋各2 枚、1 枚，
    經送內政部警政署刑事警察局以指紋電腦比對法及指紋特徵
    點比對法鑑驗結果，與該局檔存被告指紋卡之右拇指指紋相
    符，亦有該局97年6 月4 日刑紋字第○0970081428號鑑驗書
    附卷足憑（見同上卷第12至16頁），此外，並有現場監視錄
    影畫面翻拍照片10張在卷可佐( 同上卷第19至23頁) ，足認
    被告任意性自白與事實相符，應堪採信。本案事證明確，被
    告犯行洵堪認定，應依法論科。
三、按公文書係指公務員職務上製作之文書，刑法第10條第3 項
    定有明文；而刑法上偽造文書罪，係著重於保護公共信用之
    法益，即使該偽造文書所載名義製作人實無其人，而社會上
    一般人仍有誤信其為真正文書之危險，仍難阻卻犯罪之成立
    （最高法院54年台上字第1404號判例意旨參照）。又刑法上
    所稱之公文書，係指公務員職務上製作之文書。若由形式上
    觀察文書之製作人為公務員，且文書之內容係就公務員職務
    上之事項所製作，即使該偽造之公文書上所載製作名義機關
    不存在或該文書所載之內容並非該管公務員職務上所管轄，
    惟社會上一般人無法辨識而仍有誤信其為真正之危險時，仍
    難謂其非公文書。查卷附偽造之「臺灣臺中地方法院檢察署
    監管科」及「金融帳戶財產證明申請書」，形式上已表明係
    臺灣臺中地方法院檢察署所出具，其內容又係關於刑事案件
    之偵辦情形，自有表彰該等公署公務員本於職務而製作之意
    ，縱該等文書所載製作名義人係屬虛構，然依前揭說明，仍
    屬公文書無疑。次按刑法所謂公印，係指公署或公務員職務
    上所使用之印信而言；所謂公印或公印文，係專指表示公署
    或公務員資格之印信而言，即俗稱大印與小官印及其印文（
    最高法院22年上字第1904號、69年台上字第693 號判例意旨
    可資參照）。又公印之形式凡符合印信條例規定之要件而製
    頒，無論為印、關防、職章、圖記，如足以表示其為公務主
    體之同一性者，均屬之（最高法院89年度台上字第3155號判
    決意旨可參）。是卷附偽造之「臺灣臺中地方法院檢察署監
    管科」及「金融帳戶財產證明申請書」上所蓋用之「臺灣臺
    北地方法院監管科」印文，均屬偽造之公印文無訛。故核被
    告所為，係犯刑法第158 條第1 項僭行公務員職務罪、第21
    6 條、第211 條行使偽造公文書罪、第339 條第1 項之詐欺
    取財罪。公訴意旨雖漏未引用僭行公務員職務條文，惟於事
    實欄已明確記載被告及「蔡隊長」、「阿明」等人係以向被
    害人佯稱渠等係「臺灣臺中地方法院監管科」人員，欲替被
    害人保管存款之手法而向被害人為詐騙行為，僭行公務員職
    務部分業經起訴，本院自應併予審究。被告與真實姓名、年
    籍不詳，綽號「蔡隊長」及「阿明」之成年男子間，有犯意
    聯絡與行為分擔，為共同正犯。復被告與「蔡隊長」、「阿
    明」先偽造如上開偽造公文書後，再持以行使，渠等偽造公
    文書之低度行為為行使之高度行為所吸收；偽造「臺灣臺北
    地方法院監管科」之公印文，亦為其偽造公文書之階段行為
    ，均不另論罪。復按依被害人前所述被害之情節，該詐欺集
    團應有成員多人，且分工細密，惟自最初該集團成員假冒政
    府官員打電話向被害人行騙開始，至最後「邱俊平」冒充法
    院職員持偽造之公文書向被害人行騙收款為止，該集團各成
    員雖有不同階段之分工，於自然觀念上並非不能區分為數行
    為，惟依一般社會通念，該各階段之行為係包括在同一詐騙
    目的，被害人亦僅單一一人，被告所屬該集團各成員間前後
    所為各階段之行為應評價為一罪方符合刑罰公平原則，如予
    數罪併罰，反有過度處罰之疑（最高法院97年度台上字第18
    80號判決要旨參照），故被告所犯上開三罪應係以一行為同
    時觸犯三罪名，為想像競合犯，應從一重論以刑法第216 、
    211 條之行使偽造公文書罪，公訴意旨以被告所犯上開各罪
    應予分論併罰，依上說明即有未合，併予敘明。
四、爰審酌被告正值青壯，不思努力工作，正當營生，竟合謀詐
    騙被害人之財物，並冒用司法機關名義行騙，視公權力如無
    物，犯罪手段極為可議，嚴重危害社會治安，且詐得款項甚
    鉅，對於被害人所生之損害重大，及其犯後坦認犯行之態度
    ，公訴人具體求刑有期徒刑3 年，尚嫌過重等一切情狀，量
    處如主文所示之刑，以昭炯戒。
五、未扣案偽造之「臺灣臺中地方法院檢察署監管科」及「金融
    帳戶財產證明申請書」，雖係供犯罪所用之物，然已交予被
    害人收執，非屬被告或共犯所有之物，爰不為沒收之宣告，
    然其上偽造之偽造之「臺灣臺北地方法院監管科」公印文各
    1 枚，爰依刑法第219 條之規定，併予宣告沒收。
據上論斷，應依刑事訴訟法第273 條之1 第1 項、第299 條第1
項前段，刑法第28條、第158 條第1 項、第216 條、第211 條、
第339 條第1 項、第55條、第219 條，刑法施行法第1 條之1 第
1項 ，第2 項前段，判決如主文。
本案經檢察官黃致中到庭執行職務。
中    華    民    國    98    年    12    月    31    日
                  刑事第十四庭    法  官  陳昭筠
上列正本證明與原本無異。
如不服本判決，應於判決送達後10日內敘明上訴理由，向本院提
出上訴狀 (應附繕本) ，上訴於臺灣高等法院。其未敘述上訴理
由者，應於上訴期間屆滿後20日內向本院補提理由書「切勿逕送
上級法院」。
                                   書記官  黃文儀
中    華    民    國    99    年    1     月    4     日
附錄本案論罪科刑法條全文：
中華民國刑法第158 條第1 項：
冒充公務員而行使其職權者，處3年以下有期徒刑、拘役或5百元
以下罰金。
中華民國刑法第216 條：
行使第210條至第215條之文書者，依偽造、變造文書或登載不實
事項或使登載不實事項之規定處斷。
中華民國刑法第211 條：
偽造、變造公文書，足以生損害於公眾或他人者，處1年以上7年
以下有期徒刑。
中華民國刑法第339 條第1 項：
意圖為自己或第三人不法之所有，以詐術使人將本人或第三人之
物交付者，處5年以下有期徒刑、拘役或科或併科1千元以下罰金
。

司法院資訊處製作；財團法人民間司法改革基金會備份。
